---
title: "pr2"
author:
- Iker Fernandez (1704341)
- Enola Garcia (1708253)
- Didac Campuzano (1703766)
- Marta Baurier (1668618)
- Jana Labrador (1704595)
date: "2026-02-11"
output:
  pdf_document:
    number_sections: true
    extra_dependencies: float
  html_document: default
  word_document: default
bibliography: referencia.bib
link-citations: true
---

```{r setup, include=FALSE}
knitr::opts_chunk$set(fig.align = 'center',warning = FALSE, message = FALSE, echo = FALSE)
```

```{r carrega}
# Creuem les dades
library(haven)
library(dplyr)
uab_demo2 <- read_sas("uab_demo2.sas7bdat", NULL)
uab_drugs2 <- read_sas("uab_drugs2.sas7bdat", NULL)
uab_atcdrugs2 <- read_sas("uab_atc_drugs2.sas7bdat", NULL)

data1 <- merge(uab_demo2, uab_drugs2, by.x="PatNo", by.y="PatNo")
data <- merge(data1, uab_atcdrugs2, by.x="PatNo", by.y="PatNo")

data <- data %>%
  mutate(across(where(~ all(unique(.x) %in% c(0, 1, 2, 3, NA,"M","F"))), as.factor))
data=subset(data, select=-c(Hipogonad, Previoinsulina, FX_familia))

data$NFractura=as.factor(data$NFractura)
levels(data$NFractura)[levels(data$NFractura) %in% c("2", "3", "4", "5", "6", "7")]=">=2"
```

# Analitzar exposició a fàrmacs i els riscs associats de fractura

## Anàlisi descriptiva d'exposició en els grups de cas i control

A partir de la següent taula fem un anàlisi descriptiu d'exposició en els grups de cas i control per a cada variable\footnote{Codi a l'Annex \ref{anx:descrip}}.

```{r descrip,results=F}
library(dplyr)
library(tableone)


variables_farmacs <- c("insulinaDias", "ActPrevantiulceros_IBP", "ActualCortis_sistemics", "N06AA_SN", 
                       "ADepreISRSCur", "CortInh", "PrevioCortis_sistemics", "N06AB_SN", "N06A_SN", 
                       "ADepreNoISRSDias", "R03BA_SN", "ADepreISRS6m", "PrevioBisfosfonats", 
                       "ActPrevCortis_sistemics", "ActualADO_glitazona", "ADepreISRS", "ADepreISRSDias", 
                       "N_SN", "insulina", "ADepreNoISRSCur", "ActualCortis_inhalats", "H01_SN", 
                       "N06AX_SN", "ActPrevinsulina", "Actualantiulceros_IBP", "ActPrevCortis_inhalats", 
                       "BisfDias", "ADO_no_glitazonaDias", "ActPrevBisfosfonats", "CortSistIniBf3m", 
                       "CortInhIniBf3m", "Previoantidepressiu_no_ISRS", "ActPrevantidepressiu_ISRS", 
                       "CortSistDias", "H02_SN", "H_Dias", "PrevioCortis_inhalats", "CortSistExpLt3m", 
                       "CortSistExpCat", "H_SN", "Actualosteoporosi_no_bisfosfonat", "ADepreNoISRS6m", 
                       "Bisf", "PrevioADO_glitazona", "CortInhExpCat", "Actualinsulina", "CortInhExpLt3m", 
                       "ActPrevADO_glitazona", "H02_Dias", "CortSist", "ADepreNoISRS", "Previoinsulina", 
                       "R03BA_Dias", "Actualantidepressiu_no_ISRS", "ADO_no_glitazona", "BisfExpCat", 
                       "Previoantiulceros_IBP", "Actualantidepressiu_ISRS", "ADO_glitazonaDias", 
                       "Previoantidepressiu_ISRS", "N06_SN", "ActualBisfosfonats")


variables_cat=variables_farmacs[!grepl("Dias", variables_farmacs)]

taula_an <- CreateTableOne(
  vars = variables_farmacs , 
  factorVars = variables_cat,
  strata = "Grup.x", 
  data = data
)

tbl=print(taula_an)
colnames(tbl)=c("Control","Cas","P_valor"," ")
class(tbl)
```

```{r descrip2}
library(knitr)
kable(tbl,caption = "\\label{tab:descrip}Comparació de Medicaments i teràpies",align = "lccc")
```

La Taula \ref{tab:descrip} mostra els estadístics descriptius de l'exposició als diferents fàrmacs segons el grup d'estudi.

Per a les variables categòriques es mostren freqüències absolutes i percentatges, mentre que per a les variables quantitatives es presenten mitjanes i desviacions estàndard.

En general, la majoria de variables presenten distribucions similars entre casos i controls, sense diferències estadísticament significatives.

Tanmateix, s'observen diferències significatives en algunes variables com CortInh, N06A_SN, R03BA_SN, ADepreNoISRSCur, CortInhIniBf3m, CortInhExpLt3m, ADepreNoISRS i N06_SN.

No obstant això, aquesta anàlisi és purament descriptiva i no té en compte possibles factors de confusió. Per aquest motiu, en les anàlisis posteriors es realitza una regressió logística, tant de forma crua com ajustada per covariables.

## Anàlisi logística "crua"

Fem l'anàlisi logística crua de cada variable\footnote{Codi a l'Annex \ref{anx:logcru}}

```{r logcru, message=FALSE, results=F}
variables_a_excloure <- c(
  "PatNo", "Grup", "Edat", "Sexe", "ServeiAlta", "PES",                
  "TALLA", "IMC", "ALCOHOL", "Smoker", "Artritis_reumatoide",
  "Fractura", "NFractura", "Diabetis", "tipus_diabetis",      
  "Densitometries", "Osteporosi", "neoplasia", "HiperTiroidisme",    
  "Malnutricio", "Malabsorcio", "Malaltia_Hep_Cro", "OthRiskFract",        
  "CountActualGE4",
  # per evitar errors
  "Grup.x", "Grup.y"
)

totes_les_columnes <- names(data)

variables_analisi <- setdiff(totes_les_columnes, variables_a_excloure)


resultats_2b <- lapply(variables_analisi, function(variable) {

    formula_model <- as.formula(paste("Grup ~", variable))
    
    model <- glm(formula_model, data = data, family = binomial)
    
    coeficients <- summary(model)$coefficients

    estimacio <- coef(model)[2]
    p_valor <- coeficients[2,4]
    
    OR <- exp(estimacio)
    IC <- exp(confint(model)[2, ])
    
    return(data.frame(
      OR_Cru = round(OR, 2),
      IC_Inferior = round(IC[1], 2),
      IC_Superior = round(IC[2], 2),
      P_valor = round(p_valor, 3)
    ))
    })

taula_final_2b <- do.call(rbind, resultats_2b)

tab <- print(taula_final_2b)
```

```{r logcru2}
kable(tab, caption="\\label{tab:logcru}Anàlisi cru de les variables",align = "lccc")
```

Observant la Taula \ref{tab:logcru}, aquesta mostra els resultats de la regressió logística crua utilitzada per analitzar l’associació entre l’exposició als diferents fàrmacs i el risc de fractura de maluc. En aquest model no s’han considerat possibles factors de confusió i, per tant, les estimacions obtingudes reflecteixen únicament l'associació bruta entre cada exposició i el resultat.

S’observa que alguns fàrmacs presenten una odds ratio superior a 1, indicant una major probabilitat de fractura en pacients exposats en comparació amb els no exposats. En canvi, altres fàrmacs mostren OR inferiors a 1, suggerint una possible associació protectora. Tot i això, aquests resultats s'han d'interpretar amb prudència, ja que en aquesta fase de l'anàlisi encara no s'ha ajustat per altres variables que podrien influir en la relació observada.

No obstant això, diversos resultats presenten intervals de confiança amplis o inclouen el valor 1, fet que indica que l’associació no és estadísticament significativa.

## Anàlisi logística ajustada per covariables

Per tal de conèixer l'efecte real dels medicaments a les fractures, posteriorment a l'anàlisi cru amb regressió logística, s'ha optat per fer servir el mateix métode, però incloent variables confusores\footnote{Codi a l'Annex \ref{anx:logajust}}. Aquestes són variables associades tant amb l'exposició (ús de medicaments) com amb el resultat d'interès (fractura), i que no forma part de la cadena causal directa entre ells, evitant així possibles biaixos.

Per a la construcció del model, s'ha dut a terme un procés de selecció de variables basat en la seva rellevància clínica i els resultats obtinguts en l'anàlisi bivariant de la pràctica anterior (Veure Taula \ref{tab:taula_ant}).

-   **Variables d'ajust**: `edat` i `sexe`, ja que encara que estiguin aparellades en el cas i el control, i no puguin ser analitzades per separat, es necessari posar-les ja que així indiquem al model que estan aparellades. S'inclouen per controlar diferències demogràfiques bàsiques entre grups.

-   **Variables confusores retingudes** (`osteporosi` i `Fractura`): Compleixen un doble criteri. D'una banda, presenten una forta evidència clínica com a factors de risc directes per a futures fractures. L'osteporosi és una enfermetat que debilita els ossos i agumenta el risc de fractures i, Fractura indica si han hagut fractures prèvies [@campos2019osteoporosis]. D'altra banda, l'anàlisi de comparació de grups confirma una diferència estadísticament significativa en la nostra mostra d'estudi (Veure Taula \ref{tab:taula_ant}).

-   **Variables avaluades i excloses**:

    -   `Smoker` i `Alcohol`: Inicialment es va considerar la seva inclusió, ja que es va pensar que són factors de risc de la vida qüotidiana que afecten la densitat òssea i poden estar associades amb alguns medicaments [@leal2022description] [@botaya2018osteoporosis]. No obstant, la comparació de grups no mostra diferències estadísticament significatives (Veure Taula \ref{tab:taula_ant})

    -   `CountActualGE4` i `Diabetis`: De manera similar, es va avaluar l'impacte de prendre 4 o més fàrmacs de risc (variable `CountActualGE4`), ja que podia indicar que un pacient tenia múltiples patologies [@bonaga2016polifarmacia]. Per al cas de la diabetis es prova la insulina i altres medicaments associats a aquesta enfermetat [@sedlinskydiabetes].

Per evitar el sobreajustament i mantenir un model parsimoniós i robust, s'ha optat per excloure aquestes quatres últimes variables (`Smoker`, `Alcohol`, `CountActualGE4` i `Diabetis`), ja que presenten similituds estadísticament significatives entre els dos grups (Cas i Control) (Veure Taula \ref{tab:taula_ant}), per tant no les considerem com confusores.

Per altra banda, es va considerar l’IMC com a possible variable confusora en l’anàlisi ajustada. No obstant això, la presència d’un nombre elevat de valors perduts va reduir substancialment la mida mostral efectiva, impedint obtenir estimacions ajustades estables i fiables. Per aquest motiu, no es va poder realitzar l’anàlisi ajustada amb aquesta variable.

```{r logajust, results=F}
covariables <- c("Edat", "Sexe", "Osteporosi", "Fractura")  

resultats_ajustats <- lapply(variables_analisi, function(variable) {
  
  formula_model <- as.formula(
    paste("Grup ~", variable, "+", paste(covariables, collapse = " + "))
  )
  
    model <- glm(formula_model, data = data, family = binomial)
    coeficients <- summary(model)$coefficients
    
    estimacio <- coef(model)[2]
    p_valor <- coeficients[2,4]
    IC <- exp(confint(model)[2, ])
      
    return(data.frame(
      OR_Ajustat = round(exp(estimacio), 2),
      IC_Inferior = round(IC[1], 2),
      IC_Superior = round(IC[2], 2),
      P_valor = round(p_valor, 3)
    ))
})


taula_final_ajustada <- do.call(rbind, resultats_ajustats)
tab2 <- print(taula_final_ajustada)
```

```{r logajust2}
kable(tab2, caption = "\\label{tab:logajust}Anàlisi logística ajustada per covariables demogràfiques",align = "lcccc")
```

La Taula \ref{tab:logajust} presenta els resultats de la regressió logística ajustada per diferents covariables potencialment confusores, com l’edat, el sexe, l’osteoporosi i l’historial de fractures.

En comparar aquests resultats amb els del model cru, s’observa que la majoria de les estimacions es mantenen en una magnitud similar, tot i que algunes associacions es modifiquen lleugerament després de l’ajust. Això suggereix que part de l’associació observada podria estar influïda per factors de confusió.

Alguns fàrmacs continuen mostrant una associació amb el risc de fractura després de l’ajust, mentre que en altres casos aquesta associació es debilita o desapareix.

L’ajust per aquestes covariables permet aproximar millor l’efecte independent dels fàrmacs sobre el risc de fractura, reduint el possible biaix derivat de factors de confusió.


comentar algo més: més opinió de la influència de variables de confusió i tal

## Estadístics descriptius, mesures de risc, inferencies...

```{r tab4}
taula_unida <- data.frame(
  Variable = variables_analisi,
  OR_C = taula_final_2b$OR_Cru,
  Inf_C = taula_final_2b$IC_Inferior,
  Sup_C = taula_final_2b$IC_Superior,
  P_C = taula_final_2b$P_valor,
  OR_A = taula_final_ajustada$OR_Ajustat,
  Inf_A = taula_final_ajustada$IC_Inferior,
  Sup_A = taula_final_ajustada$IC_Superior,
  P_A = taula_final_ajustada$P_valor)


taula_presentacio <- data.frame(
  Variable = taula_unida$Variable,
  `OR Crua (IC 95%)` = paste0(taula_unida$OR_C, " (", taula_unida$Inf_C, "-", taula_unida$Sup_C, ")"),
  `p-valor Cru` = taula_unida$P_C,
  `OR Ajustada (IC 95%)` = paste0(taula_unida$OR_A, " (", taula_unida$Inf_A, "-", taula_unida$Sup_A, ")"),
  `p-valor Ajust` = taula_unida$P_A,check.names = FALSE)

kable(taula_presentacio, caption = "\\label{tab:taula4}Comparativa entre estadístics crus i ajustats",align = "lcccc")
```

La Taula \ref{tab:taula4} compara les odds ratio crues amb les ajustades en els models de regressió logística. En general, es pot observar que moltes de les estimacions ajustades són similars a les crues, cosa que suggereix que l’efecte dels factors de confusió considerats és limitat.

En alguns casos, l’associació observada en el model cru es manté després de l’ajust i continua en la mateixa direcció. Per exemple, algunes variables presenten OR inferiors a 1, mentre que d’altres mantenen OR superiors a 1. Això indica que, en aquestes variables, l’ajust no modifica de manera important el sentit de l’associació observada, tot i que aquests resultats s’han d’interpretar amb prudència.

També s’observa que alguns resultats significatius en el model cru es debiliten o deixen de ser-ho en el model ajustat, fet que suggereix la possible presència de factors de confusió que influeixen en les associacions observades.

En altres casos, els intervals de confiança són amplis i inclouen el valor 1, cosa que indica una elevada incertesa en l’estimació i absència d’associació estadísticament significativa.



# Discussió sobre els resultats

## a) Què quadra i que no

En comparar els resultats del model cru amb els del model ajustat, s’observa que en la majoria de variables les estimacions es mantenen similars, de manera que els resultats són qualitativament consistents després de l’ajust.

En alguns casos, però, l’ajust modifica lleugerament les estimacions o la significació estadística, cosa que suggereix que part de l’associació observada en el model cru podria estar influïda per factors de confusió.

Pel que fa als corticoides, els corticoides inhalats mostren una associació similar tant en el model cru com en l’ajustat, amb una OR inferior a 1, fet que suggereix una possible associació protectora. En canvi, els corticoides sistèmics no presenten una associació clara amb el risc de fractura en cap dels dos models.

## b) Adequació del model logisitc

La regressió logística és adequada perquè la variable resposta és binària (presència o absència de fractura). Aquest model permet estimar la relació entre l’exposició als diferents fàrmacs i el risc de fractura mitjançant l’estimació de les odds ratio, tant en models crus com ajustats per possibles factors de confusió.

El model cur permet observar millor la relació directa entre cada fàrmac i el risc de fractura. Així i tot, els resultats poden estar influïts pels factors de confusió que no s'acaben de tenir en compte.

En canvi, el model ajustat incorpora diverses covariables, ja que permet controlar de manera parcial els possibles factors de confusió que i obtenir estimacions més fiables de l'associació entre els fàrmacs els riscos de fractura de maluc.

Tot i això, els resultats del model ajustat depenen de les variables incloses en l’ajust i és possible que encara existeixin factors de confusió no considerats, per la qual cosa les associacions observades s’han d’interpretar amb prudència.


# Proposta per nous passos a seguit
Cal canviar el model i/o les variables d’ajust i/o estratificació?

Els resultats suggereixen que el model de regressió logística utilitzat és adequat per estudiar l’associació entre l’exposició als fàrmacs i el risc de fractura. No obstant això, es podrien considerar algunes millores en anàlisis futures.

Per exemple, es podria revisar el conjunt de variables d’ajust incloses al model per valorar si n’hi ha d’altres que podrien actuar com a factors de confusió o si alguna de les variables actuals aporta poca informació al model.

També podria ser interessant realitzar anàlisis estratificades segons algunes covariables rellevants per explorar si les associacions observades es mantenen de manera similar en diferents subgrups de pacients.

Finalment, es podria considerar la simplificació del model o l’aplicació de procediments de selecció de variables per obtenir un model més parsimoniós i facilitar la interpretació dels resultats.


\clearpage
\appendix

# Annex

## Creuar data

\label{anx:carrega}

```{r ref.label='carrega', echo=TRUE, eval=FALSE}
```

## Anàlisi d'exposició als fàrmacs i els riscs associats de fractura

### Anàlisi descriptiva

\label{anx:descrip}

```{r ref.label='descrip', echo=TRUE, eval=FALSE}
```

```{r ref.label='descrip2', echo=TRUE, eval=FALSE}
```

### Anàlisi logística crua

\label{anx:logcru}

```{r ref.label='logcru', echo=TRUE, eval=FALSE}
```

```{r ref.label='logcru2', echo=TRUE, eval=FALSE}
```

### Anàlisi logística ajustada

\label{anx:logajust}

```{r}
df_final <- read.csv("tabla_temp.csv", sep = ";", header = TRUE)
colnames(df_final)=c("Variable","Total","Cas","Control", "P_valor")
names(df_final)
kable(df_final,caption = "\\label{tab:taula_ant}Comparació entre casos i controls",align = "lcccc")
```

```{r ref.label='logajust', echo=TRUE, eval=FALSE}
```

```{r ref.label='logajust2', echo=TRUE, eval=FALSE}
```

### Comparativa entre estadístics crus i ajustats

```{r ref.label='tab4', echo=TRUE, eval=FALSE}
```

\clearpage

## Referències
