---
title: "Cas-control per avaluar la relació entre exposició a fàrmacs i fractura de maluc"
author:
- Iker Fernandez (1704341)
- Enola Garcia (1708253)
- Didac Campuzano (1703766)
- Marta Baurier (1668618)
- Jana Labrador (1704595)
date: "2026-02-11"
output:
  pdf_document:
    number_sections: true
    extra_dependencies: float
  html_document: default
  word_document: default
bibliography: referencia.bib
link-citations: true
---

```{r setup, include=FALSE}
knitr::opts_chunk$set(fig.align = 'center',warning = FALSE, message = FALSE, echo = FALSE)
```

```{r carrega}
# Creuem les dades
library(haven)
library(dplyr)
uab_demo2 <- read_sas("uab_demo2.sas7bdat", NULL)
uab_drugs2 <- read_sas("uab_drugs2.sas7bdat", NULL)
uab_atcdrugs2 <- read_sas("uab_atc_drugs2.sas7bdat", NULL)

data1 <- merge(uab_demo2, uab_drugs2, by.x="PatNo", by.y="PatNo")
data <- merge(data1, uab_atcdrugs2, by.x="PatNo", by.y="PatNo")

data <- data %>%
  mutate(across(where(~ all(unique(.x) %in% c(0, 1, 2, 3, NA,"M","F"))), as.factor))
data=subset(data, select=-c(Hipogonad, Previoinsulina, FX_familia))

data$NFractura=as.factor(data$NFractura)
levels(data$NFractura)[levels(data$NFractura) %in% c("2", "3", "4", "5", "6", "7")]=">=2"
```

L'objectiu d'aquest estudi és analitzar la relació entre l'exposició a diversos fàrmacs i el risc de fractura de maluc. Per fer-ho, s'ha realitzat una anàlisi descriptiva inicial i, posteriorment, s'han aplicat models de regressió logística per identificar quins medicaments actuen com a factors de risc, controlant per variables confusores.

# Analitzar exposició a fàrmacs i els riscs associats de fractura

## Anàlisi descriptiva d'exposició en els grups de cas i control

A partir de la següent taula fem un anàlisi descriptiu d'exposició en els grups de cas i control per a cada variable\footnote{Codi a l'Annex \ref{anx:descrip}}.

```{r descrip,results=F}
library(dplyr)
library(tableone)


variables_farmacs <- c("insulinaDias", "ActPrevantiulceros_IBP", "ActualCortis_sistemics", "N06AA_SN", 
                       "ADepreISRSCur", "CortInh", "PrevioCortis_sistemics", "N06AB_SN", "N06A_SN", 
                       "ADepreNoISRSDias", "R03BA_SN", "ADepreISRS6m", "PrevioBisfosfonats", 
                       "ActPrevCortis_sistemics", "ActualADO_glitazona", "ADepreISRS", "ADepreISRSDias", 
                       "N_SN", "insulina", "ADepreNoISRSCur", "ActualCortis_inhalats", "H01_SN", 
                       "N06AX_SN", "ActPrevinsulina", "Actualantiulceros_IBP", "ActPrevCortis_inhalats", 
                       "BisfDias", "ADO_no_glitazonaDias", "ActPrevBisfosfonats", "CortSistIniBf3m", 
                       "CortInhIniBf3m", "Previoantidepressiu_no_ISRS", "ActPrevantidepressiu_ISRS", 
                       "CortSistDias", "H02_SN", "H_Dias", "PrevioCortis_inhalats", "CortSistExpLt3m", 
                       "CortSistExpCat", "H_SN", "Actualosteoporosi_no_bisfosfonat", "ADepreNoISRS6m", 
                       "Bisf", "PrevioADO_glitazona", "CortInhExpCat", "Actualinsulina", "CortInhExpLt3m", 
                       "ActPrevADO_glitazona", "H02_Dias", "CortSist", "ADepreNoISRS", "Previoinsulina", 
                       "R03BA_Dias", "Actualantidepressiu_no_ISRS", "ADO_no_glitazona", "BisfExpCat", 
                       "Previoantiulceros_IBP", "Actualantidepressiu_ISRS", "ADO_glitazonaDias", 
                       "Previoantidepressiu_ISRS", "N06_SN", "ActualBisfosfonats")


variables_cat=variables_farmacs[!grepl("Dias", variables_farmacs)]

taula_an <- CreateTableOne(
  vars = variables_farmacs , 
  factorVars = variables_cat,
  strata = "Grup.x", 
  data = data
)

tbl=print(taula_an)
colnames(tbl)=c("Control","Cas","P_valor"," ")
class(tbl)
```

```{r descrip2}
library(knitr)
kable(tbl,caption = "\\label{tab:descrip}Comparació de Medicaments i teràpies",align = "lccc")
```

La Taula \ref{tab:descrip} mostra els estadístics descriptius de l'exposició als diferents fàrmacs segons el grup d'estudi.

Per a les variables categòriques es mostren freqüències absolutes i percentatges, mentre que per a les variables quantitatives es presenten mitjanes i desviacions estàndard.

En general, la majoria de variables presenten distribucions similars entre casos i controls, sense diferències estadísticament significatives.

Tanmateix, s'observen diferències significatives en algunes variables com CortInh, N06A_SN, R03BA_SN, ADepreNoISRSCur, CortInhIniBf3m, CortInhExpLt3m, ADepreNoISRS i N06_SN.

Un element destacable és que diverses variables relacionades amb corticoides inhalats mostren menor exposició en els casos (CortInh, CortInhExpLt3m), cosa que pot semblar contradictori, ja que aquests són coneguts com a factor de risc de fractura [@bertoli2021riesgo].

No obstant això, aquesta anàlisi és purament descriptiva i no té en compte possibles factors de confusió. Un percentatge més alt en un grup no implica necessàriament risc. Per aquest motiu, en les anàlisis posteriors es realitza una regressió logística, tant de forma crua com ajustada per covariables.

\clearpage
## Anàlisi logística "crua"

Realitzem una taula que mostri l'anàlisi logística crua de cada variable\footnote{Codi a l'Annex \ref{anx:logcru}}

```{r logcru, message=FALSE, results=F}
variables_a_excloure <- c(
  "PatNo", "Grup", "Edat", "Sexe", "ServeiAlta", "PES",                
  "TALLA", "IMC", "ALCOHOL", "Smoker", "Artritis_reumatoide",
  "Fractura", "NFractura", "Diabetis", "tipus_diabetis",      
  "Densitometries", "Osteporosi", "neoplasia", "HiperTiroidisme",    
  "Malnutricio", "Malabsorcio", "Malaltia_Hep_Cro", "OthRiskFract",        
  "CountActualGE4",
  # per evitar errors
  "Grup.x", "Grup.y"
)

totes_les_columnes <- names(data)

variables_analisi <- setdiff(totes_les_columnes, variables_a_excloure)


resultats_2b <- lapply(variables_analisi, function(variable) {

    formula_model <- as.formula(paste("Grup ~", variable))
    
    model <- glm(formula_model, data = data, family = binomial)
    
    coeficients <- summary(model)$coefficients

    estimacio <- coef(model)[2]
    p_valor <- coeficients[2,4]
    
    OR <- exp(estimacio)
    IC <- exp(confint(model)[2, ])
    
    return(data.frame(
      OR_Cru = round(OR, 2),
      IC_Inferior = round(IC[1], 2),
      IC_Superior = round(IC[2], 2),
      P_valor = round(p_valor, 3)
    ))
    })

taula_final_2b <- do.call(rbind, resultats_2b)

tab <- print(taula_final_2b)
```

```{r logcru2}
kable(tab, caption="\\label{tab:logcru}Anàlisi per regressió logística crua de les variables",align = "lccc")
```

Observant la Taula \ref{tab:logcru}, aquesta mostra els resultats de la regressió logística crua utilitzada per analitzar l’associació entre l’exposició als diferents fàrmacs i el risc de fractura de maluc. En aquest model no s’han considerat possibles factors de confusió i, per tant, les estimacions obtingudes reflecteixen únicament l'associació bruta entre cada exposició i el resultat.

S’observa que alguns fàrmacs presenten una odds ratio superior a 1, indicant una major probabilitat de fractura en pacients exposats en comparació amb els no exposats. 

En canvi, altres fàrmacs mostren OR inferiors a 1, suggerint una possible associació protectora. 

No obstant això, diversos resultats presenten intervals de confiança amplis o inclouen el valor 1, fet que indica que l’associació no és estadísticament significativa.

Destaca l'impacte dels antidepressius. Els fàrmacs **no-ISRS** (`ADepreNoISRS1`, `ADepreNoISRSCur1`) presenten una associació significatia, amb una OR > 1.85 als dos casos, indicant que l'exposició a aquests medicaments gairebé duplica el risc de fractura en l'anàlisi bruta. En canvi, els antidepressius **ISRS** (`ADepreISRS1`, `ADepreISRSCur1`) mostren una tendencia al risc (OR>1.4), però sense assolir significancia estadística. Això pot indicar que l'efecte sobre la salut dels ossos podria variar entre les diferents famílies d'antidepressius.

Per altra banda, es segueix observant un resultat contradictori als **corticoides inhalats** (`CortInh`), amb una OR de 0.49 (amb significancia estadística). Aquest efecte protector no concorda amb l'evidència clínica coneguda. Això podria estar indicant que els pacients que reben aquests tractaments tinguin un perfil de  fragilitat que els protegeix de les fractures, o biaix en la mostra.


Finalment, cal destacar que hi ha variables (`ActualADO_glitazona1`, `ActPrevADO_glitazona1`, `PrevioCortis_inhalats`...) amb OR molt altes o nul·les amb intervals de confiança no calculables o infinits (per això la presència de *NA*). Es tracten d'errors d'estimació per falta de dades. Aquests resultats no són interpretables.


Tot i això, aquests resultats s'han d'interpretar amb prudència, ja que en aquesta fase de l'anàlisi encara no s'ha ajustat per altres variables que podrien influir en la relació observada.

\clearpage
## Anàlisi logística ajustada per covariables

Per tal de conèixer l'efecte real dels medicaments a les fractures, posteriorment a l'anàlisi cru amb regressió logística, s'ha optat per fer servir el mateix métode, però incloent variables confusores\footnote{Codi a l'Annex \ref{anx:logajust}}. Aquestes són variables associades tant amb l'exposició (ús de medicaments) com amb el resultat d'interès (fractura), i que no forma part de la cadena causal directa entre ells, evitant així possibles biaixos.

Per a la construcció del model, s'ha dut a terme un procés de selecció de variables basat en la seva rellevància clínica i els resultats obtinguts en l'anàlisi bivariant de la pràctica anterior (Veure Taula \ref{tab:taula_ant}).

-   **Variables d'ajust**: `edat` i `sexe`, ja que encara que estiguin aparellades en el cas i el control, i no puguin ser analitzades per separat, es necessari posar-les ja que així indiquem al model que estan aparellades. S'inclouen per controlar diferències demogràfiques bàsiques entre grups.

-   **Variables confusores retingudes** (`osteporosi` i `Fractura`): Compleixen un doble criteri. D'una banda, presenten una forta evidència clínica com a factors de risc directes per a futures fractures. L'osteporosi és una enfermetat que debilita els ossos i agumenta el risc de fractures i, Fractura indica si han hagut fractures prèvies [@campos2019osteoporosis]. D'altra banda, l'anàlisi de comparació de grups confirma una diferència estadísticament significativa en la nostra mostra d'estudi (Veure Taula \ref{tab:taula_ant}).

-   **Variables avaluades i excloses**:

    -   `Smoker` i `Alcohol`: Inicialment es va considerar la seva inclusió, ja que es va pensar que són factors de risc de la vida qüotidiana que afecten la densitat òssea i poden estar associades amb alguns medicaments [@leal2022description] [@botaya2018osteoporosis]. No obstant, la comparació de grups no mostra diferències estadísticament significatives (Veure Taula \ref{tab:taula_ant})

    -   `CountActualGE4` i `Diabetis`: De manera similar, es va avaluar l'impacte de prendre 4 o més fàrmacs de risc (variable `CountActualGE4`), ja que podia indicar que un pacient tenia múltiples patologies [@bonaga2016polifarmacia]. Per al cas de la diabetis es prova la insulina i altres medicaments associats a aquesta enfermetat [@sedlinskydiabetes].

Per evitar el sobreajustament i mantenir un model parsimoniós i robust, s'ha optat per excloure aquestes quatres últimes variables (`Smoker`, `Alcohol`, `CountActualGE4` i `Diabetis`), ja que presenten similituds estadísticament significatives entre els dos grups (Cas i Control) (Veure Taula \ref{tab:taula_ant}), per tant no les considerem com confusores.

Per altra banda, es va considerar l’IMC com a possible variable confusora en l’anàlisi ajustada. No obstant això, la presència d’un nombre elevat de valors perduts va reduir substancialment la mida mostral efectiva, impedint obtenir estimacions ajustades estables i fiables. Per aquest motiu, no es va poder realitzar l’anàlisi ajustada amb aquesta variable.

```{r logajust, results=F}
covariables <- c("Edat", "Sexe", "Osteporosi", "Fractura")  

resultats_ajustats <- lapply(variables_analisi, function(variable) {
  
  formula_model <- as.formula(
    paste("Grup ~", variable, "+", paste(covariables, collapse = " + "))
  )
  
    model <- glm(formula_model, data = data, family = binomial)
    coeficients <- summary(model)$coefficients
    
    estimacio <- coef(model)[2]
    p_valor <- coeficients[2,4]
    IC <- exp(confint(model)[2, ])
      
    return(data.frame(
      OR_Ajustat = round(exp(estimacio), 2),
      IC_Inferior = round(IC[1], 2),
      IC_Superior = round(IC[2], 2),
      P_valor = round(p_valor, 3)
    ))
})


taula_final_ajustada <- do.call(rbind, resultats_ajustats)
tab2 <- print(taula_final_ajustada)
```

```{r logajust2}
kable(tab2, caption = "\\label{tab:logajust}Anàlisi per regressió logística ajustada per covariables",align = "lcccc")
```

La Taula \ref{tab:logajust} presenta els resultats de la regressió logística ajustada per diferents covariables potencialment confusores: l’edat, el sexe, l’osteoporosi i l’historial de fractures. 


El resultat més rellevant es confirma amb els **antidepressius no-ISRS** (`ADepreNoISRS`). Tot i que l'ajust redueix la magnitud de l'associació (OR ajutada=1.76 vs. OR crua=1.94) (Veure Taula \ref{tab:taula4}), el risc es manté estadísticament significatiu. Això demostra que una part del risc que haviem observat abans estava explicada per alguna de les variables confusores, però el fàrmac segueix sent un factor de risc independent.

Un altre fenòmen a comentar són els **bisfosfonats** (`Bisf`). En l'anàlisi crua (Taula \ref{tab:logcru}) no mostrava cap associació (OR=0.97). No obstant, en introduir l'osteoporosi com a variable d'ajust al model (Taula \ref{tab:logajust}), apareix un efecte protector significatiu (OR=0.48).
Aquest canvi s'explica perquè els bisfosfonats són el tractament d'elecció per a pacients amb osteoporosi diagnosticada [@botargues2013tratamiento].


Finalment, els **corticoides inhalats** (`CortInh`) es mantenen amb OR=0.45. L'ajust no ha eliminat aquest efecte protector que no ens cuadra. Això suggereix que el factor que causa aquesta paradoxa no és l'edat, ni el sexe, ni l'osteoporosi, sinó algun altre factor que no hem inclòs al model.


L’ajust per aquestes covariables permet aproximar millor l’efecte independent dels fàrmacs sobre el risc de fractura, reduint el possible biaix derivat de factors de confusió.



## Comparativa entre estadístics crus i ajustats

```{r tab4}
taula_unida <- data.frame(
  Variable = variables_analisi,
  OR_C = taula_final_2b$OR_Cru,
  Inf_C = taula_final_2b$IC_Inferior,
  Sup_C = taula_final_2b$IC_Superior,
  P_C = taula_final_2b$P_valor,
  OR_A = taula_final_ajustada$OR_Ajustat,
  Inf_A = taula_final_ajustada$IC_Inferior,
  Sup_A = taula_final_ajustada$IC_Superior,
  P_A = taula_final_ajustada$P_valor)


taula_presentacio <- data.frame(
  Variable = taula_unida$Variable,
  `OR Crua (IC 95%)` = paste0(taula_unida$OR_C, " (", taula_unida$Inf_C, "-", taula_unida$Sup_C, ")"),
  `p-valor Cru` = taula_unida$P_C,
  `OR Ajustada (IC 95%)` = paste0(taula_unida$OR_A, " (", taula_unida$Inf_A, "-", taula_unida$Sup_A, ")"),
  `p-valor Ajust` = taula_unida$P_A,check.names = FALSE)

kable(taula_presentacio, caption = "\\label{tab:taula4}Comparativa entre estadístics crus i ajustats",align = "lcccc")
```

La Taula \ref{tab:taula4} presenta la comparativa final entre les estimacions crues i les ajustades. Aquesta visió permet validar la robustesa de l'impacte de les covariables d'ajust al model.

En general, s'observa que la majoria de les Odds Ratio es mantenen en la mateixa direcció, fet que suggereix que els resultats són consistens i que l'efecte dels fàrmacs no està fortament influenciat per les variables confusores. 

No obstant, l'ajust ha permès que apareguin efectes protectors que abans no eren visibles (com els bisfosfonats) i ha confirmat el risc d'alguns fàrmacs (antidepressius no-ISRS).

La taula també exposa que en variables amb poca exposició, els intervals de confiança es mantenen molt amplis o no calculables en ambdos models, confirmant la falta de potència estadística per a algunes variables puntuals.

Les variables quantitatives expressades en dies mostren una OR de 1.00, indicant que el risc per cada dia addicional de tractament és baix o que la mostra no té prou potencia per detectar-ho. 

\clearpage

# Discussió sobre els resultats

## Observacions a destacar

L'associació de risc dels antidepressius no-ISRS és coherent amb el que se sap sobre els seus efectes secundaris (sedació, arrítmies, hipotensió ...) [@santandreu2026antidepresivos], que incrementen el risc de caigudes en gent gran. 

També quadra l'efecte protector dels bisfosfonats un cop ajustat per osteoporosi, ja que són un dels tractaments per prevenir fractures.


El resultat més sorprenent és el cas dels corticoides inhalats, que suggereixen un efecte protector a les nostres dades, cosa que no té sentit, ja que no protegeixen els ossos.
La explicació més probable és la confusió per indicació: els pacients que en fan us poden tenir característiques diferents que poden reduir el risc de fractura per altres motius que no són el fàrmac en sí. En canvi, els corticoides sistèmimcs tampoc mostren un risc clar en aquesta mostra, donat que pocs pacients n'estaven exposats.



## Adequació del model logístic

La regressió logística és adequada perquè la variable resposta és binària (presència o absència de fractura). Aquest model permet estimar la relació entre l’exposició als diferents fàrmacs i el risc de fractura mitjançant l’estimació de les odds ratio, que són la mesura d'associació estàndard en dissenys cas-control.

Una altra avantatge és la capacitat d'ajustar per factors de confusió. Al nostra cas, hem pogut incloure variables com l'edat, el sexe, l'osteoporosi i fractures prèvies, per poder aïllar millor l'efecte dels medicaments. A més, el model admet tant variables contínues com categòriques.

Així i tot, la regressió logística també presenta algunes limitacions en aquest estudi. D'una banda, la presència de valors perduts en algunes variables importants (com l'IMC) ha impedit incloure-les al model sense perdre molta mostra, la qual cosa pot deixar variables confusores sense controlar. D'altra banda, en algunes exposicions hi ha OR o intervals que indiquen problemes d'estimació per manca de dades.

Per tant, tot i que la regressió logística és una bona elecció per aquest estudi, els resultats s'han d'interpretar amb prudència.


# Altres propostes

Els resultats suggereixen que el model de regressió logística utilitzat és adequat per estudiar l’associació entre l’exposició als fàrmacs i el risc de fractura. No obstant això, es podrien considerar algunes millores en anàlisis futures.

En primer lloc, seria útil poder incloure l'**IMC** en l'anàlisi. No ho hem fet, ja que faltaven moltes dades i no hem pogut saber si la condició física del pacient influeix en la relació entre els fàrmacs i les fractures. Una possible solució seria intentar recuperar aquestes dades o utilitzar mètodes d'imputació.

En segon lloc, per poder entendre el resultat dels **corticoides inhalats** (que sortia protector), caldria afegir altres variables que ens diguin com es mou el pacient o si presenta altres malalties respiratories greus. Això ajudaria a saber si el resultat és realment pel medicament o si aquests pacients tenen un estil de vida diferent.


També podria ser interessant realitzar anàlisis estratificades segons algunes covariables rellevants per explorar si les associacions observades es mantenen de manera similar en diferents subgrups de pacients. Una bona variable seria l'edat, per així poder fer una **anàlisi per grups d'edats** i veure si els antidepressius afecten igual a tothom o si el risc es major en les persones més adultes.


Finalment, es podria considerar la simplificació del model o l’aplicació de procediments de selecció de variables eliminant els fàrmacs que gairebé ningú pren, per obtenir un model més parsimoniós i facilitar la interpretació dels resultats.


\clearpage
\appendix

# Annex

## Creuar data

\label{anx:carrega}

```{r ref.label='carrega', echo=TRUE, eval=FALSE}
```

## Anàlisi d'exposició als fàrmacs i els riscs associats de fractura

### Anàlisi descriptiva

\label{anx:descrip}

```{r ref.label='descrip', echo=TRUE, eval=FALSE}
```

```{r ref.label='descrip2', echo=TRUE, eval=FALSE}
```

### Anàlisi logística crua

\label{anx:logcru}

```{r ref.label='logcru', echo=TRUE, eval=FALSE}
```

```{r ref.label='logcru2', echo=TRUE, eval=FALSE}
```

### Anàlisi logística ajustada

\label{anx:logajust}

```{r}
df_final <- read.csv("tabla_temp.csv", sep = ";", header = TRUE)
colnames(df_final)=c("Variable","Total","Cas","Control", "P_valor")
names(df_final)
kable(df_final,caption = "\\label{tab:taula_ant}Comparació entre casos i controls",align = "lcccc")
```

```{r ref.label='logajust', echo=TRUE, eval=FALSE}
```

```{r ref.label='logajust2', echo=TRUE, eval=FALSE}
```

### Comparativa entre estadístics crus i ajustats

```{r ref.label='tab4', echo=TRUE, eval=FALSE}
```

\clearpage

## Referències
