---
title: "pr2"
author:
- Iker Fernandez (1704341)
- Enola Garcia (1708253)
- Didac Campuzano (1703766)
- Marta Baurier (1668618)
- Jana Labrador (1704595)
date: "2026-02-11"
output:
  pdf_document:
    number_sections: true
    extra_dependencies: float
  html_document: default
  word_document: default
---

```{r setup, include=FALSE}
knitr::opts_chunk$set(fig.align = 'center',warning = FALSE, message = FALSE, echo = FALSE)
```

# Creuar data

Creuem les dades de totes les bases de dades, el codi el podem veure al annex\footnote{Annex \ref{anx:carrega}}

```{r carrega}
library(haven)
library(dplyr)
uab_demo2 <- read_sas("uab_demo2.sas7bdat", NULL)
uab_drugs2 <- read_sas("uab_drugs2.sas7bdat", NULL)
uab_atcdrugs2 <- read_sas("uab_atc_drugs2.sas7bdat", NULL)

data1 <- merge(uab_demo2, uab_drugs2, by.x="PatNo", by.y="PatNo")
data <- merge(data1, uab_atcdrugs2, by.x="PatNo", by.y="PatNo")

data <- data %>%
  mutate(across(where(~ all(unique(.x) %in% c(0, 1, 2, 3, NA,"M","F"))), as.factor))
data=subset(data, select=-c(Hipogonad, Previoinsulina, FX_familia))
```

# Analitzar exposició a fàrmacs i els riscs associats de fractura

## Anàlisi descriptiva d'exposició en els grups de cas i control

Fem l'anàlisi ... \footnote{Annex \ref{anx:descrip}}

```{r descrip,results=F}
library(dplyr)
library(tableone)


variables_farmacs <- c("insulinaDias", "ActPrevantiulceros_IBP", "ActualCortis_sistemics", "N06AA_SN", 
                       "ADepreISRSCur", "CortInh", "PrevioCortis_sistemics", "N06AB_SN", "N06A_SN", 
                       "ADepreNoISRSDias", "R03BA_SN", "ADepreISRS6m", "PrevioBisfosfonats", 
                       "ActPrevCortis_sistemics", "ActualADO_glitazona", "ADepreISRS", "ADepreISRSDias", 
                       "N_SN", "insulina", "ADepreNoISRSCur", "ActualCortis_inhalats", "H01_SN", 
                       "N06AX_SN", "ActPrevinsulina", "Actualantiulceros_IBP", "ActPrevCortis_inhalats", 
                       "BisfDias", "ADO_no_glitazonaDias", "ActPrevBisfosfonats", "CortSistIniBf3m", 
                       "CortInhIniBf3m", "Previoantidepressiu_no_ISRS", "ActPrevantidepressiu_ISRS", 
                       "CortSistDias", "H02_SN", "H_Dias", "PrevioCortis_inhalats", "CortSistExpLt3m", 
                       "CortSistExpCat", "H_SN", "Actualosteoporosi_no_bisfosfonat", "ADepreNoISRS6m", 
                       "Bisf", "PrevioADO_glitazona", "CortInhExpCat", "Actualinsulina", "CortInhExpLt3m", 
                       "ActPrevADO_glitazona", "H02_Dias", "CortSist", "ADepreNoISRS", "Previoinsulina", 
                       "R03BA_Dias", "Actualantidepressiu_no_ISRS", "ADO_no_glitazona", "BisfExpCat", 
                       "Previoantiulceros_IBP", "Actualantidepressiu_ISRS", "ADO_glitazonaDias", 
                       "Previoantidepressiu_ISRS", "N06_SN", "ActualBisfosfonats")


variables_cat=variables_farmacs[!grepl("Dias", variables_farmacs)]

taula_an <- CreateTableOne(
  vars = variables_farmacs , 
  strata = "Grup.x", 
  data = data,
  factorVars = variables_cat
)

tbl=print(taula_an)
class(tbl)
```

```{r descrip2}
library(knitr)
kable(tbl,caption = "Comparació de Medicaments i teràpies")
```

## Anàlisi logística "crua"

Fem l'anàlisi ... \footnote{Annex \ref{anx:logcru}}

```{r logcru, message=FALSE, results=F}
variables_a_excloure <- c(
  "PatNo", "Grup", "Edat", "Sexe", "ServeiAlta", "PES",                
  "TALLA", "IMC", "ALCOHOL", "Smoker", "Artritis_reumatoide",
  "Fractura", "NFractura", "Diabetis", "tipus_diabetis",      
  "Densitometries", "Osteporosi", "neoplasia", "HiperTiroidisme",    
  "Malnutricio", "Malabsorcio", "Malaltia_Hep_Cro", "OthRiskFract",        
  "CountActualGE4",
  # per evitar errors
  "Grup.x", "Grup.y"
)

totes_les_columnes <- names(data)

variables_analisi <- setdiff(totes_les_columnes, variables_a_excloure)


resultats_2b <- lapply(variables_analisi, function(variable) {

    formula_model <- as.formula(paste("Grup ~", variable))
    
    model <- glm(formula_model, data = data, family = binomial)
    
    coeficients <- summary(model)$coefficients

    estimacio <- coef(model)[2]
    p_valor <- coeficients[2,4]
    
    OR <- exp(estimacio)
    IC <- exp(confint(model)[2, ])
    
    return(data.frame(
      OR_Cru = round(OR, 2),
      IC_Inferior = round(IC[1], 2),
      IC_Superior = round(IC[2], 2),
      P_valor = round(p_valor, 3)
    ))
    })

taula_final_2b <- do.call(rbind, resultats_2b)

tab <- print(taula_final_2b)

```

```{r logcru2}
kable(tab, caption="\\label{tab:logcru}Anàlisi cru de les variables")
```

La Taula 2 mostra els resultats de la regressió logística crua per analitzar l’associació entre l’exposició als diferents fàrmacs i el risc de fractura de maluc. En aquest model no s’han considerat possibles factors de confusió.

S’observa que alguns fàrmacs presenten una odds ratio superior a 1, indicant una major probabilitat de fractura en pacients exposats en comparació amb els no exposats. En canvi, altres fàrmacs mostren OR inferiors a 1, suggerint una possible associació protectora.

No obstant això, diversos resultats presenten intervals de confiança amplis o inclouen el valor 1, fet que indica que l’associació no és estadísticament significativa.

## Anàlisi logística ajustada per covariables

Fem l'anàlisi ... \footnote{Annex \ref{anx:logajust}}

s'ha d'explicar perquè hem afegit aquestes variables: han de ser confusores (que afecten a la variable resposta i a les explicatives)

Es va considerar l’IMC com a possible variable confusora en l’anàlisi ajustada. No obstant això, la presència d’un nombre elevat de valors perduts va reduir substancialment la mida mostral efectiva, impedint obtenir estimacions ajustades estables i fiables. Per aquest motiu, no es va poder realitzar l’anàlisi ajustada amb aquesta variable.

```{r logajust, results=F}
covariables <- c("Edat", "Sexe", "ALCOHOL", "Smoker", "Osteporosi", "NFractura")  

resultats_ajustats <- lapply(variables_analisi, function(variable) {
  
  formula_model <- as.formula(
    paste("Grup ~", variable, "+", paste(covariables, collapse = " + "))
  )
  
    model <- glm(formula_model, data = data, family = binomial)
    coeficients <- summary(model)$coefficients
    
    estimacio <- coef(model)[2]
    p_valor <- coeficients[2,4]
    IC <- exp(confint(model)[2, ])
      
    return(data.frame(
      OR_Ajustat = round(exp(estimacio), 2),
      IC_Inferior = round(IC[1], 2),
      IC_Superior = round(IC[2], 2),
      P_valor = round(p_valor, 3)
    ))
})


taula_final_ajustada <- do.call(rbind, resultats_ajustats)
tab2 <- print(taula_final_ajustada)
```

```{r logajust2}
kable(tab2, caption = "\\label{tab:logajust}Anàlisi logística ajustada per covariables demogràfiques")
```

Observant la Taula \ref{tab:logcru} i la Taula \ref{tab:logajust}

La Taula 3 presenta els resultats de la regressió logística ajustada per diferents covariables potencialment confusores, com l’edat, el sexe, el consum d’alcohol, el tabaquisme, l’osteoporosi i l’historial de fractures.

En comparar aquests resultats amb els del model cru, s’observa que la majoria de les estimacions es mantenen en una magnitud similar, tot i que algunes associacions es modifiquen lleugerament després de l’ajust. Això suggereix que part de l’associació observada podria estar influïda per factors de confusió.

Alguns fàrmacs continuen mostrant una associació amb el risc de fractura després de l’ajust, mentre que en altres casos l’associació desapareix o es debilita.

## Estadístics descriptius, mesures de risc, inferencies...


\clearpage
```{r}
taula_unida <- data.frame(
  Variable = variables_analisi,
  OR_C = taula_final_2b$OR_Cru,
  Inf_C = taula_final_2b$IC_Inferior,
  Sup_C = taula_final_2b$IC_Superior,
  P_C = taula_final_2b$P_valor,
  OR_A = taula_final_ajustada$OR_Ajustat,
  Inf_A = taula_final_ajustada$IC_Inferior,
  Sup_A = taula_final_ajustada$IC_Superior,
  P_A = taula_final_ajustada$P_valor)


taula_presentacio <- data.frame(
  Variable = taula_unida$Variable,
  `OR Crua (IC 95%)` = paste0(taula_unida$OR_C, " (", taula_unida$Inf_C, "-", taula_unida$Sup_C, ")"),
  `p-valor Cru` = taula_unida$P_C,
  `OR Ajustada (IC 95%)` = paste0(taula_unida$OR_A, " (", taula_unida$Inf_A, "-", taula_unida$Sup_A, ")"),
  `p-valor Ajust` = taula_unida$P_A,check.names = FALSE)

kable(taula_presentacio, caption = "Comparativa entre estadístics crus i ajustats",align = "lcccc")
```


\clearpage
\appendix

# Annex

## Creuar data

\label{anx:carrega}

```{r ref.label='carrega', echo=TRUE, eval=FALSE}
```

## Anàlisi d'exposició als fàrmacs i els riscs associats de fractura

### Anàlisi descriptiva

\label{anx:descrip}

```{r ref.label='descrip', echo=TRUE, eval=FALSE}
```

```{r ref.label='descrip2', echo=TRUE, eval=FALSE}
```

### Anàlisi logística crua

\label{anx:logcru}

```{r ref.label='logcru', echo=TRUE, eval=FALSE}
```

```{r ref.label='logcru2', echo=TRUE, eval=FALSE}
```

### Anàlisi logística ajustada

\label{anx:logajust}

```{r ref.label='logajust', echo=TRUE, eval=FALSE}
```

```{r ref.label='logajust2', echo=TRUE, eval=FALSE}
```
