---
title: "pr2"
author:
- Iker Fernandez (1704341)
- Enola Garcia (1708253)
- Didac Campuzano (1703766)
- Marta Baurier (1668618)
- Jana Labrador (1704595)
date: "2026-02-11"
output:
  pdf_document:
    number_sections: true
    extra_dependencies: float
  html_document: default
  word_document: default
---

```{r setup, include=FALSE}
knitr::opts_chunk$set(fig.align = 'center',warning = FALSE, message = FALSE, echo = FALSE)
```

# Creuar data

Creuem les dades de totes les bases de dades, el codi el podem veure al annex\footnote{Annex \ref{anx:carrega}}

```{r carrega}
library(haven)

uab_demo2 <- read_sas("uab_demo2.sas7bdat", NULL)
uab_drugs2 <- read_sas("uab_drugs2.sas7bdat", NULL)
uab_atcdrugs2 <- read_sas("uab_atc_drugs2.sas7bdat", NULL)

data1 <- merge(uab_demo2, uab_drugs2, by.x="PatNo", by.y="PatNo")
data <- merge(data1, uab_atcdrugs2, by.x="PatNo", by.y="PatNo")

library(dplyr)

data <- data %>%
  mutate(across(where(~ all(unique(.x) %in% c(0, 1, 2,3, NA,"F","M"))), as.factor))

data=subset(data,select = -c(Hipogonad,Previoinsulina,FX_familia))
View(data)
class(data$PrevioBisfosfonats)
```


# Analitzar exposició a fàrmacs i els riscs associats de fractura

## Anàlisi descriptiva d'exposició en els grups de cas i control
Fem l'anàlisi ... \footnote{Annex \ref{anx:descrip}}
```{r descrip,results=F}
library(dplyr)
library(tableone)


variables_farmacs <- c("insulinaDias", "ActPrevantiulceros_IBP", "ActualCortis_sistemics", "N06AA_SN", 
                       "ADepreISRSCur", "CortInh", "PrevioCortis_sistemics", "N06AB_SN", "N06A_SN", 
                       "ADepreNoISRSDias", "R03BA_SN", "ADepreISRS6m", "PrevioBisfosfonats", 
                       "ActPrevCortis_sistemics", "ActualADO_glitazona", "ADepreISRS", "ADepreISRSDias", 
                       "N_SN", "insulina", "ADepreNoISRSCur", "ActualCortis_inhalats", "H01_SN", 
                       "N06AX_SN", "ActPrevinsulina", "Actualantiulceros_IBP", "ActPrevCortis_inhalats", 
                       "BisfDias", "ADO_no_glitazonaDias", "ActPrevBisfosfonats", "CortSistIniBf3m", 
                       "CortInhIniBf3m", "Previoantidepressiu_no_ISRS", "ActPrevantidepressiu_ISRS", 
                       "CortSistDias", "H02_SN", "H_Dias", "PrevioCortis_inhalats", "CortSistExpLt3m", 
                       "CortSistExpCat", "H_SN", "Actualosteoporosi_no_bisfosfonat", "ADepreNoISRS6m", 
                       "Bisf", "PrevioADO_glitazona", "CortInhExpCat", "Actualinsulina", "CortInhExpLt3m", 
                       "ActPrevADO_glitazona", "H02_Dias", "CortSist", "ADepreNoISRS", "Previoinsulina", 
                       "R03BA_Dias", "Actualantidepressiu_no_ISRS", "ADO_no_glitazona", "BisfExpCat", 
                       "Previoantiulceros_IBP", "Actualantidepressiu_ISRS", "ADO_glitazonaDias", 
                       "Previoantidepressiu_ISRS", "N06_SN", "ActualBisfosfonats")


variables_cat=variables_farmacs[!grepl("Dias", variables_farmacs)]

taula_an <- CreateTableOne(
  vars = variables_farmacs , 
  strata = "Grup.x", 
  data = data,
  factorVars = variables_cat
)

tbl=print(taula_an)
class(tbl)
```

```{r descrip2}
library(knitr)
kable(tbl,caption = "Comparació de Medicaments i teràpies")
```


## Anàlisi logística "crua"
Fem l'anàlisi ... \footnote{Annex \ref{anx:logcru}}

```{r logcru, message=FALSE, results=F}
variables_a_excloure <- c(
  "PatNo", "Grup", "Edat", "Sexe", "ServeiAlta", "PES",                
  "TALLA", "IMC", "ALCOHOL", "Smoker", "Hipogonad", "Artritis_reumatoide",
  "Fractura", "NFractura", "Diabetis", "tipus_diabetis",      
  "Densitometries", "Osteporosi", "neoplasia", "HiperTiroidisme",    
  "Malnutricio", "Malabsorcio", "Malaltia_Hep_Cro", "OthRiskFract",        
  "CountActualGE4",
  # per evitar errors
  "Grup.x", "Grup.y"
)

totes_les_columnes <- names(data)

variables_analisi <- setdiff(totes_les_columnes, variables_a_excloure)


resultats_2b <- lapply(variables_analisi, function(variable) {

    formula_model <- as.formula(paste("Grup ~", variable))
    
    model <- glm(formula_model, data = data, family = binomial)
    
    coeficients <- summary(model)$coefficients

    if(nrow(coeficients) > 1) {
      estimacio <- coef(model)[2]
      p_valor <- coeficients[2,4]
      
      OR <- exp(estimacio)
      IC <- exp(confint(model)[2, ])
    
    return(data.frame(
      OR_Cru = round(OR, 2),
      IC_Inferior = round(IC[1], 2),
      IC_Superior = round(IC[2], 2),
      P_valor = round(p_valor, 3)
    ))
    }
    })

taula_final_2b <- do.call(rbind, resultats_2b)

tab <- print(taula_final_2b)
```

```{r logcru2}
kable(tab, caption="\\label{tab:logcru}Anàlisi cru de les variables")
```



## Anàlisi logística ajustada per covariables

Fem l'anàlisi ... \footnote{Annex \ref{anx:logajust}}

```{r logajust, results=F}
covariables_demografiques <- c("Edat", "Sexe", "ALCOHOL", "Smoker", "Osteporosi", "NFractura")  

variables_farmac <- variables_analisi  # ja definides amb setdiff(totes_les_columnes, variables_a_excloure)

resultats_ajustats <- lapply(variables_farmac, function(variable) {
  
  formula_model <- as.formula(
    paste("Grup ~", variable, "+", paste(covariables_demografiques, collapse = " + "))
  )
  
    model <- glm(formula_model, data = data, family = binomial)
    coeficients <- summary(model)$coefficients
    
    if(variable %in% rownames(coeficients)) {
      estimacio <- coef(model)[variable]
      p_valor <- coeficients[variable,4]
      IC <- exp(confint(model)[variable, ])
      
      return(data.frame(
        OR_Ajustat = round(exp(estimacio), 2),
        IC_Inferior = round(IC[1], 2),
        IC_Superior = round(IC[2], 2),
        P_valor = round(p_valor, 3)
      ))
    }
})
taula_final_ajustada <- do.call(rbind, resultats_ajustats)
tab2 <- print(taula_final_ajustada)
```

```{r logajust2}
kable(tab2, caption = "\\label{tab:logajust}Anàlisi logística ajustada per covariables demogràfiques")
```


Observant la Taula \ref{tab:logcru} i la Taula \ref{tab:logajust}

## Estadístics descriptius, mesures de risc, inferencies...


\clearpage
\appendix
# Annex

## Creuar data
\label{anx:carrega}

```{r ref.label='carrega', echo=TRUE, eval=FALSE}
```

## Anàlisi d'exposició als fàrmacs i els riscs associats de fractura
### Anàlisi descriptiva
\label{anx:descrip}

```{r ref.label='descrip', echo=TRUE, eval=FALSE}
```
```{r ref.label='descrip2', echo=TRUE, eval=FALSE}
```

### Anàlisi logística crua
\label{anx:logcru}

```{r ref.label='logcru', echo=TRUE, eval=FALSE}
```
```{r ref.label='logcru2', echo=TRUE, eval=FALSE}
```

### Anàlisi logística ajustada
\label{anx:logajust}

```{r ref.label='logajust', echo=TRUE, eval=FALSE}
```
```{r ref.label='logajust2', echo=TRUE, eval=FALSE}
```

