---
title: "pr1-avanzada"
author:
  - "Iker Fernandez (1704341)"
  - "Enola Garcia (1708253)"
  - "Didac Campuzano (1703766)"
  - "Marta Baurier (1668618)"
  - "Jana Labrador (1704595)"
date: "2026-02-11"
output:
  pdf_document:
    number_sections: true
    extra_dependencies: ["float"]
  html_document: default
---

```{r setup, include=FALSE}
knitr::opts_chunk$set(fig.align = 'center',warning = FALSE, message = FALSE, echo = FALSE)
```


# dab
## dab
```{r carrega, results="hide"}
library(haven)

uab_demo1 <- read_sas("uab_demo1.sas7bdat", NULL)

uab_drugs1 <- read_sas("uab_drugs1.sas7bdat", NULL)

uab_atc_drugs1 <- read_sas("uab_atc_drugs1.sas7bdat",NULL)
library(dplyr)

vars_factor <- c("Sexe", "Grup", "ServeiAlta", "ALCOHOL", "Smoker", 
                 "Hipogonad", "Artritis_reumatoide", "Fractura", 
                 "FX_familia", "Diabetis", "tipus_diabetis", 
                 "Densitometries", "Osteporosi", "neoplasia", 
                 "HiperTiroidisme", "Malnutricio", "Malabsorcio", 
                 "Malaltia_Hep_Cro","CountActualGE4","OthRiskFract")

uab_demo1 <- uab_demo1 %>%
  mutate(across(all_of(vars_factor), as.factor))
uab_demo1$Sexe[uab_demo1$Sexe == ""]=NA
```
## Qualitat de les dades

Després d'una inspecció inicial de la base de dades demogràfica\footnote{Annex \ref{anx:carrega}}, s'han detectat deficiències crítiques que podrien comprometre la validesa interna de l'estudi.


### Valors absents en variables crítiques

S'ha detectat una pèrdua d'informació sistemàtica en variables que el protocol defineix com a fonamentals per a l'anàlisi

Tal com veiem a la figura\footnote{Annex \ref{anx:nas}}, es detecten **registres sense informació de sexe o edat**
```{r nas, out.width="85%", fig.pos="H"}
library(naniar)
gg_miss_var(uab_demo1)
```

Per altra banda, també s'observa una mancança molt elevada de dades antropomètriques (**pes i talla**).


### Discrepàncies de càlcul
S'ha realitzat una verificació de les variables calculades presents al fitxer i s'ha detectat que la variable `IMC` conté errors de transcripció. Al summary\footnote{Annex \ref{anx:summary}} veiem un cas de $IMC=55$. Observant aquesta entrada d'aprop\footnote{Annex \ref{anx:summary}} veiem que el seu pes és de $55$kg i talla de $152$ cm. 

S'han identificat altres registres on l'IMC no corresponia al càlcul manual.

```{r summary, results='hide'}
summary(uab_demo1)
library(psych)
describe(uab_demo1)

cat("Pes =",uab_demo1[365,]$PES[1], "Talla = ", uab_demo1[365,]$TALLA[1], "IMC = ", uab_demo1[365,]$IMC[1])
real= uab_demo1[365,]$PES[1]/(uab_demo1[365,]$TALLA[1]/100)^2; real
```


### Valors extrems i outliers
Tot i que el protocol estipula un rang d'edat de 50 a 90 anys, s'han detectat 46 pacients\footnote{Annex \ref{anx:outliers}} amb edat superior als 90 anys. 

```{r outliers, results='hide'}
length(which(uab_demo1$Edat>90))
```
\clearpage
```{r,results=F}
library(compareGroups)
library(knitr)
library(xtable)
taula <- compareGroups(Grup ~ . - PatNo, data=uab_demo1)

dab=createTable(taula, show.all = TRUE )
descr=as.table(dab$descr)

export2csv(dab, file = "tabla_temp.csv", sep = ";")
df_final <- read.csv("tabla_temp.csv", sep = ";", header = TRUE)
file.remove("tabla_temp.csv")
```

```{r}
kable(df_final,caption = "Comparació entre casos i controls")
```


\clearpage
\appendix
# Annex
## Càrrega de dades
\label{anx:carrega}
```{r ref.label='carrega', echo=TRUE, eval=FALSE}
```

## Valors extrems
\label{anx:nas}
```{r ref.label='nas', echo=TRUE, eval=FALSE}
```

## Discrepàncies de càlcul
\label{anx:summary}
```{r ref.label='summary', echo=TRUE, eval=TRUE}
```

## Valors extrems
\label{anx:outliers}
```{r ref.label='outliers', echo=TRUE, eval=TRUE}
```